【裁判字號】    99,台上,1100
【裁判日期】    990225
【裁判案由】    殺人未遂等罪
【裁判全文】
最高法院刑事判決            九十九年度台上字第一一００號
上  訴  人  甲○○
選任辯護人  藍慶道律師
上列上訴人因殺人未遂等罪案件，不服台灣高等法院台南分院中
華民國九十八年十二月十七日第二審判決（九十八年度上訴字第
五六二號，起訴案號：台灣台南地方法院檢察署九十七年度營偵
字第一四八九號），提起上訴，本院判決如下：
    主  文
原判決關於殺人未遂部分撤銷，發回台灣高等法院台南分院。
其他上訴駁回。
    理  由
一撤銷發回部分：
本件原判決維持第一審關於論處上訴人甲○○殺人未遂罪刑（處
有期徒刑六年六月）部分之判決，駁回上訴人在第一審之上訴，
固非無見。
惟查：(一)、有罪判決書應分別記載犯罪事實及理由，而事實一欄
，為判斷其適用法令當否之準據，法院應將依職權認定符合犯罪
構成要件之具體社會事實，翔實記載，然後於理由內逐一說明其
憑以認定之證據，並使事實認定與理由說明，互相適合，方為合
法。倘若事實欄內之記載，前後齟齬，按諸刑事訴訟法第三百七
十九條第十四款後段規定，屬判決理由矛盾，當然為違背法令。
又行為人對於構成犯罪之事實，明知並有意使其發生者，為直接
故意（確定故意）；如對於構成犯罪之事實，預見其發生而其發
生並不違背其本意者，則為間接故意（不確定故意）。二者雖均
為犯罪之責任條件，但其態樣並不相同，故刑法第十三條第一項
、第二項分別予以規定。是就同一犯罪行為而言，兩種不同形態
之故意，不能同時併存。原判決於犯罪事實欄記載上訴人「明知
」持制式手槍朝車輛射擊，可能擊中車內人員並導致死亡之結果
，竟另行起意，「基於殺人之不確定故意」，持具殺傷力之捷克
CZ廠七五型口徑九㎜制式半自動手槍一把（下稱系爭手槍）及口
徑九㎜子彈七顆（下稱系爭子彈）朝乙○○駕駛之自小客車後車
窗連續射擊六發，其中二枚子彈貫穿後車窗玻璃射入車內，幸乙
○○即時閃避，始倖免於難等情（見原判決第二頁第五行至第十
行），如果無訛，上訴人對於持系爭手槍、子彈朝乙○○駕駛之
自小客車連續射擊，坐於車內之乙○○如未即時閃避將被擊斃，
既已「明知」，猶持具殺傷力之系爭手槍、子彈朝乙○○連續射
擊，則上訴人對於殺人之犯罪事實，似係明知並有意使其發生，
屬於刑法第十三條第一項所規定之確定故意；乃原判決犯罪事實
欄同時竟又認定上訴人係「基於殺人之不確定故意」而為云云，
將上開不同概念之主觀犯意混淆並列，揆諸前揭說明，難謂無判
決理由矛盾之違誤。(二)、科刑之判決書，對於犯罪事實必須詳加
認定，而後於理由內明其認定犯罪事實所憑之證據及其認定之
理由，方足以資論罪科刑，倘理由已有說明，而事實欄無此記載
，則理由失其依據，足構成撤銷之原因。原判決理由欄說明上訴
人預見槍擊他人致死之結果，且未違背其本意，有殺人之不確定
故意等語（見原判決第七頁第一、二行），苟屬非虛，然原判決
犯罪事實欄並未明確記載上訴人究竟如何「未違背其本意」之相
關事實？致使理由欄所論述上訴人有殺人不確定故意之犯意失其
依據，其判決亦難謂無違法。(三)、未經合法調查之證據，不得作
為判斷之依據，刑事訴訟法第一百五十五條第二項定有明文。又
同法第一百六十四條規定「審判長應將證物提示當事人、代理人
、辯護人或輔佐人，使其辨認。（第一項）」、「前項證物如係
文書而被告不解其意義者，應告以要旨。（第二項）」，同法第
一百六十五條第一項規定「卷宗內之筆錄及其他文書可為證據者
，審判長應向當事人、代理人、辯護人或輔佐人宣讀或告以要旨
。」，此為事實審法院於審判期日，就判斷犯罪事實採用證據所
應踐行之調查方法及程序，旨在使當事人、代理人、辯護人或輔
佐人均能澈底瞭解該等證據之形貌或內容、意涵，得以表示意見
，而為充分之辯論，藉以擔保證據資料之真實性、正確性，並充
分保障被告之防禦權，使法院形成正確之心證。本件原審依台南
縣警察局新營分局0706專案現場勘查圖（下稱刑案現場勘查圖）
認定上訴人係由「網路大亨網咖」店門口轉角處，邊往西前進邊
開槍一節，與乙○○證述其聽到有人呼喊「毛堯」後，當下立即
開車沿中華路往西方向離開現場，之後就聽到幾聲「鞭炮」聲等
語相符（見原判決第六頁第九行至第十五行、第二十二、二十三
行），則該刑案現場勘查圖即屬上開法條所稱之證物，既附在警
卷（第二十七頁）內，自應於審判期日將該證物提示上訴人、辯
護人、檢察官，令其等辨認，方為合法。乃核閱審判筆錄，原審
並未履行此項程序，即遽採為上訴人殺人未遂事實判斷之證據，
依同法第三百七十九條第十款規定，其判決當然為違背法令。以
上或係上訴意旨所指摘，或為本院得依職權調查之事項，應認上
開部分有撤銷發回更審之原因。
二上訴駁回部分：
按刑事訴訟法第三百七十七條規定，上訴於第三審法院，非以判
決違背法令為理由，不得為之。是提起第三審上訴，應以原判決
違背法令為理由，係屬法定要件。如果上訴理由書狀並未依據卷
內訴訟資料，具體指摘原判決不適用何種法則或如何適用不當，
或所指摘原判決違法情事，顯與法律規定得為第三審上訴理由之
違法情形，不相適合時，均應認其上訴為違背法律上之程式，予
以駁回。本件原判決綜合全部卷證資料，認上訴人明知具殺傷力
之制式手槍及子彈，均屬管制物品，未經許可，不得持有及寄藏
，竟於民國九十六年五月間起至九十七年七月六日止，未經許可
，受不詳年籍姓名「張江欽」友人之託，代為保管系爭手槍及子
彈，以如原判決事實欄一、二所載之方式非法持有及寄藏之犯行
，已詳所憑之證據與認定之理由，並就上訴人於原審翻異前供
，否認寄藏系爭手槍、子彈云云，認不足採信，於理由內予以指
駁、說明甚詳。因而維持第一審論處上訴人非法寄藏手槍罪刑（
處有期徒刑六年，併科罰金新台幣五萬元）部分之判決，駁回上
訴人在第二審之上訴。本件關於寄藏手槍罪部分上訴意旨略稱：
(一)上訴人於警詢、偵查及第一審所為受託寄藏手槍、子彈之自白
，不得作為有罪判決之唯一證據，仍應有其他補強證據存在，而
扣案系爭手槍、子彈，及新營分局「0706」勘察採證報告、現場
勘查圖、上訴人埋藏捷克製手槍現場位置圖、勘查現場及起獲槍
枝過程照片共三十張、內政部警政署刑事警察局所為認具殺傷力
之鑑定書及證人楊進祥於原審之證詞均無從據以作為認定上訴人
自白確與事實相符之補強證據。(二)上訴人當初之所以自白供述系
爭手槍、子彈係受友人「張江欽」之委託而寄藏等語云云，係因
犯案後上訴人主觀上認為主動供出槍枝來源可邀獲減刑，而為畫
蛇添足之舉，加以警詢、偵查及第一、二審均無從查得上訴人所
自白供述之友人「張江欽」，自亦無從據此補強佐證此犯罪事實
，而確認上訴人自白供述確屬為真等語。惟按犯罪事實之認定，
證據之取捨及其證明力如何，乃事實審法院自由判斷之職權，如
其取捨不違背經驗法則與論理法則，即不得指為違法，而據為上
訴第三審之理由。且經驗法則與論理法則，俱屬客觀存在之法則
，非當事人主觀之推測，若僅憑上訴人之主觀意見，漫事指為違
背經驗與論理等證據法則，即不足以辨認原判決已具備違背法令
之形式要件。本件原審依憑上訴人於警詢、偵查及第一審審理中
之自白，及楊進祥、乙○○之證詞、內政部警政署刑事警察局九
十七年十月二十日刑鑑字第○九七○一三六○○九號鑑定書、同
年月二十一日刑鑑字第○九七○一五九八三四號函、台南縣警察
局同年七月七日南縣警鑑字第○九七○七○二九○二號刑事案件
證物採驗紀錄表、新營分局「0706」勘察採證報告，以及扣案之
系爭手槍、子彈等證據，資以認定上訴人持有、寄藏系爭手槍及
子彈等情，已說明本於調查所得心證，分別定其取捨而為事實判
斷之理由，並就上訴人於原審審理中翻異前供，否認寄藏系爭手
槍、子彈云云，係卸責之詞，不足採信等情，詳加說明其論據。
所為論斷，核無違背客觀存在之經驗法則與論理法則，自屬原審
採證、認事之適法職權行使，不容任意指為違法。上訴意旨乃徒
就原判決已說明之事項，及原審採證認事之職權行使，任憑己見
漫為前述事實上之爭執，並非合法之上訴理由。至於卷附殺人未
遂部分之「現場勘查圖」，與上訴人非法寄藏槍彈部分，本無直
接關連，捨棄此證據於判決本旨不生影響，尚難執原審審判期日
審判長未提示該圖，執為此部分合法之上訴理由。綜上，此部分
之上訴違背法律上之程式，應予駁回。
據上論結，應依刑事訴訟法第三百九十七條、第四百零一條、第
三百九十五條前段，判決如主文。
中    華    民    國  九十九  年    二    月  二十五  日
                      最高法院刑事第十三庭
                          審判長法官  賴  忠  星
                                法官  呂  丹  玉
                                法官  吳      燦
                                法官  蔡  名  曜
                                法官  葉  麗  霞
本件正本證明與原本無異
                                      書  記  官
中    華    民    國  九十九  年    三    月    二    日
                                                     ｍ

司法院資訊處製作；財團法人民間司法改革基金會備份。
